【裁判字號】    91,上易,270
【裁判日期】    920129
【裁判案由】    分割共有物
【裁判全文】
臺灣高等法院臺中分院民事判決  九十一年度上易字第二七○號
      上  訴  人  己○○
      上  訴  人  壬○○
      上  訴  人  辛○○
      上  訴  人  庚○○
      視同上訴人  乙  ○
      視同上訴人  癸○○
      視同上訴人  戊  ○
      視同上訴人  丙  ○
      被上訴人    甲○○
      訴訟代理人  丁  ○
右當事人間分割共有物事件，上訴人對於中華民國九十一年五月二十八日臺灣苗栗地
方法院九十年訴字第四三五號第一審判決提起上訴，本院判決如左：
      主      文
上訴駁回。
第二審訴訟費用由上訴人壬○○、辛○○、己○○、庚○○共同負擔。
      事實及理由
一、按請求分割共有物之訴，其訴訟標的對於共同訴訟之各人必須合一確定，依民事
    訴訟法第五十六條第一項第一款之規定，共同訴訟人中一人之行為有利益於共同
    訴訟人者，其效力及於全體。本件第一審共同被告中，上訴人壬○○、辛○○、
    己○○、庚○○對於原判決提起上訴，乃有利於其他共同被告之行為，其效力及
    於全體共同被告，爰將共同被告戊○、丙○、乙○、癸○○併列為上訴人。又視
    同上訴人戊○、丙○、乙○、癸○○經合法通知，未於言詞辯論期日到場，核無
    民事訴訟法第三百八十六條所列各款情形，爰依被上訴人之聲請，由其一造辯論
    而為判決，合先敘明。
二、被上訴人於原審起訴主張：系爭坐落苗栗縣後龍鎮○○段第五四七之五地號土地
    （以下稱系爭土地）為兩造所共有，各共有人就系爭土地之應有部分如原審判決
    附表二所示，兩造就系爭土地並無不能分割之特約，該土地亦無不能分割之情形
    ，惟就分割方法無法達成協議；又系爭土地原為兩造之被繼承人謝阿貳、謝得、
    謝合家三人共有，該三人並分別在土地上設定地上權，嗣謝阿貳將其應有部分贈
    與被上訴人，地上權部分則由被上訴人之夫丁○繼承，丁○同意將該地上權轉載
    於被上訴人取得土地上。謝合家死亡後其應有部分及地上權均由上訴人壬○○、
    辛○○、己○○、庚○○四人繼承，謝得死亡後其應有部分雖由上訴人戊○、丙
    ○、乙○、癸○○四人繼承，然地上權部分仍登記為謝得名義尚未辦理繼承登記
    ，為此訴請命上訴人戊○、丙○、乙○、癸○○就前項土地上謝得之地上權辦理
    繼承登記後，將前項土地上之地上權予以轉載為如附表一所示之各共有人取得部
    分土地上，並求為依原審判決分割方法予以裁判分割之判決。對於上訴人之上訴
    ，聲明求為判決：上訴駁回。
三、上訴人同意系爭土地予以分割，並對被上訴人所主張分割方案中，就上訴人戊○
    、丙○、乙○、癸○○四人維持共有、取得位置及地上權轉載部分均不爭執，但
    上訴人壬○○、辛○○、己○○、庚○○不同意上訴人所主張之分割方法，並抗
    辯應依原審判決如附圖所示方案二為分割，將系爭土地東南側二分之一部分，以
    西北、東南方向各二分之一再劃分為二部分，西北側如該方案編號丙部分由被上
    訴人取得，東南側即編號丁部分由上訴人取得並維持共有。並以：被上訴人於系
    爭土地上所使用之房屋已殘毀破損而不堪使用，亦無使用，且被上訴人所提分割
    方案，無非欲於取得分割土地後續向國有財產局購買相鄰之同段第五四七之十四
    、五四七之十八地號等土地，被上訴人係向國有財產局謊稱該國有土地上門牌號
    碼苗栗縣後龍鎮外埔里八鄰八一號房屋為被上訴人之夫丁○所有，始得承租上開
    國有土地，然該屋應係上訴人辛○○於八十二年七月二十一日前在該國有土地上
    興建使用，得憑此向國有財產局承購或承租前開土地，屆時被上訴人之租賃契約
    亦可能因違法承租而遭解約，倘該國有土地日後得由上訴人辛○○買受，卻因採
    行被上訴人主張之方案而無法將該國有土地與被告分割取得之土地合併使用，顯
    與土地利用之經濟利益不符。又倘依被上訴人所提方案，上訴人壬○○等四人取
    得土地部分四周除其他共有人分得部分外，均面臨他人土地及國有土地，將成為
    袋地而無法對外通行，而依上訴人所提方案，被上訴人分得部分所毗鄰同段五四
    八地號土地雖為他人所有，然該地號土地已於二、三十年前即形成無法建築之畸
    零地，迄今並與道路合併使用，被上訴人分得部分將不致於成為無路可通之袋地
    等語，資為抗辯。原審判決後，上訴人壬○○、辛○○、己○○、庚○○提起上
    訴，聲明求為判決：原判決關於上訴人部份廢棄。(二)右廢棄部份，被上訴人第一
    審之訴駁回。
四、按各共有人，得隨時請求分割共有物，但因物之使用目的不能分割或契約訂有不
    分割之期限者，不在此限；又分割之方法，不能協議決定者，法院得因任何共有
    人之聲請，命為以原物分配於各共有人或變賣共有物，以價金分配於各共有人，
    民法第八百二十三條第一項、第八百二十四條第二項分別定有明文。查系爭土地
    為兩造所共有，各共有人之應有部分如附表二所示，且兩造就該土地並無不能分
    割之特約，亦無不能分割之情形，惟就分割方法無法達成協議等事實，業據被上
    訴人提出土地登記簿謄本為證，並為上訴人所不爭執，堪信為真實。上訴人雖另
    主張如未能按照其主張之方案分割，則因兩造所提之分割方案，均將一方所取得
    分割部分無法適宜對外通行，故本件土地尚有分割上之困難，應以不為分割為宜
    云云，然查所謂「有不能分割之情形」應指物於分割後，各分割部分之排他專用
    ，將造成物之使用目的不達之情形而言，例如：各筆分割土地之共同聯外道路，
    依其性質，即不適於分割。倘僅分割後之各分割部分有無法適宜對外通行之情形
    ，其要為其分割方法當否之問題，如確無法避免，亦得透過與鄰地協商租借，或
    行使通行權之方式，予以解決，不得因此即謂其有不能分割之情形，上訴人之上
    開主張，不無誤會。基上，被上訴人訴請裁判分割前開土地，於法有據，應予准
    許。
五、經查系爭土地其上除部分空地及巷道外，蓋有數棟建物由兩造分別管理使用或居
    住，如原審判決附圖編號Ａ、Ｂ、Ｃ、Ｄ部分，分別由上訴人乙○、癸○○及戊
    ○、丙○等人搭蓋建物並居住使用，編號Ｆ部分由上訴人壬○○、辛○○、己○
    ○、庚○○四人蓋有水泥房屋居住使用，編號Ｇ部分則蓋有加強磚造鐵皮屋頂建
    物且被上訴人為其所有，但目前屋內無人居住，而該部分土地南側則為同段第五
    四七之十四、五四七之十八、五四七之二○、五四七之二一地號等國有土地等情
    ，業經原審及本院依職權勘驗現場查明無誤，有原審法院九十一年三月十三日、
    本院九十一年十一月一日勘驗筆錄及現場略圖各一份、原審法院所攝照片十二幀
    、本院所攝照片八幀在卷可稽（原審卷頁一八六至一九三；本院卷頁五九至六六
    ），並經原審囑託苗栗縣竹南地政事務所派員實施測量後繪製複丈成果圖附卷足
    參，復為兩造不爭執，是系爭土地大致上現仍由兩造共有人分別依如附圖方案一
    所示位置分別占有使用中。
六、按分割共有物固不受分管契約之拘束，惟儘量依各共有人使用現狀定分割方法，
    以維持現狀，減少共有人所受損害，當不失為裁判分割斟酌之一種原則，最高法
    院八十二年度台上字第一九九○號判決意旨可資參照。關於系爭土地之分割方法
    ，本院審酌系爭土地之使用狀況、經濟效益、公平原則、兩造共有人所陳之意願
    等一切情事，認應以原審判決所示之分割方法為適當，茲分述其理由如後：
  (一)就上訴人戊○、丙○、乙○、癸○○等四人於分割後取得土地部分而言，兩造共
    有人就此均無爭執，一致同意由該四人取得如原審判決附圖所示編號甲、乙部分
    面積各一九七平方公尺土地，並由戊○、丙○二人及乙○、癸○○二人分別就所
    取得部分維持共有，渠等之意願自應予以尊重，且該四位共有人所取得部分與其
    現行占有居住使用狀況相符（見原審勘驗筆錄所附略圖及照片、），並留有
    通路對外聯絡（見原審勘驗筆錄所附略圖及照片），乃首先將該部分劃出，亦
    為彼四人所不爭執。
  (二)就上訴人壬○○、辛○○、庚○○、己○○及被上訴人而言，其固有上訴人壬○
    ○等四人所提出東北─西南劃分（即原審判決附圖方案二）及被上訴人所提出西
    北─東南劃分（即原審判決附圖方案一）之二種分割方案，然由於系爭土地原即
    由私有或國有鄰地所圍繞，而無法直接連接公路，故無論採取何種分割方案，均
    致使分割後之土地須借道部分鄰地，始能到達鄉道，此觀諸原審法院囑苗栗縣竹
    南地政事務所所繪製之系爭土地複丈成果圖（即原審判決附圖）自明，且亦為上
    訴人壬○○等四人所一再強調者。以此相同條件為基礎，上揭東北─西南之劃分
    方式將致系爭土地上如原審判決附圖中所示編號Ｆ及Ｇ之上訴人壬○○等四人及
    被上訴人房屋均面臨拆除之命運，而西北─東南劃分之方式卻能維持共有人前開
    占有使用之現況，減少共有人因分割所須拆除房屋或變遷現有使用部分所可能產
    生之損害，由此顯見東北─西南之劃分已非適當之分割方式選擇。
  (三)上訴人壬○○等四人固雖陳明前揭房屋縱須拆除，亦不足惜，然被上訴人並未同
    意拆除，並力陳其僅因於外地工作，目前未予使用（被上訴人於原審之補充理由
    狀五，原審卷頁二○四），而依本院現場勘驗之結果及上訴人壬○○所提上揭編
    號Ｇ房屋之照片內外部現況（本院卷頁）可知，該屋目前雖無人使用，以致門窗
    或有逸失或損壞，但四壁及屋頂均稱完好，並非全無經濟價值，亦得由被上訴人
    整修後繼續使用，上訴人壬○○等四人要求被上訴人與渠等一同拆除現有房屋，
    以為重新分割規劃之考量，要屬渠等一廂情願之作為，且浪費社會資源，於未有
    此計畫之被上訴人而言，顯然有欠公允，是渠等所為上揭被上訴人房屋因長久未
    使用，於分割系爭土地無須予以考量之主張，並不可採。
  (四)再就上開二項分割方案之對外聯絡便利性而言：被上訴人所提之西北─東南劃分
    方案，其分割結果，被上訴人與上訴人壬○○等四人之二筆土地兩面均得借道鄰
    地而對外通行鄉道，即西北面得借道上訴人戊○等四人所分得且目前已供通道使
    用之土地（原審判決附圖編號Ｅ部分），東南面則上訴人壬○○等四人可借道未
    登錄之國有土地連接目前已供巷道使用（此為原審及本院勘驗現場屬實，並有被
    上訴人所提財政部國有財產局台灣中區辦事處新竹分處函影本一份在卷可憑）之
    苗栗縣後龍鎮○○段五四七之二○、二一地號國有土地對外聯絡鄉道，而被上訴
    人則可逕由其現所承租之同段五四七之十四、十八地號土地連接上開供巷道使用
    之國有土地聯絡鄉道，於對外聯絡上，出入均堪稱便利。反觀上訴人壬○○等四
    人所提之東北─西南之分割方案，其分割結果，將造成分割之土地（如原審判決
    附圖方案二之編號丙、丁部分）均僅有一面可以借道對外出入，南面如國有土地
    不同意通行時，勢必進行鄰地通行權訴訟，求人不如求己，當不若以兩造共有之
    北方現存道路作為對外出入聯絡道路用，是上訴人所主張尚非適宜之分割方案。
  (五)上訴人壬○○等四人復主張：被上訴人就上開五四七之十四等國有土地係違法承
    租，將來可能遭解約而另由上訴人辛○○承租或買受，致使國有土地與分割土地
    無法合併使用，而於土地利用之經濟利益不符云云，為此並請求調查證人林進來
    、林天彬二人。惟查，本院採取被上訴人所提之分割方案，其理由已詳如前詮，
    並無一以被上訴人分得之土地得與其所承租國有土地合併使用作為考量，至前開
    國有土地究竟應由何人有承租或承購之權，自應由各該國有土地管理機關依據國
    有財產管理之相關法令以及合目的之行政裁量而為決定，非得由本院越俎代庖，
    或遽加臆測，以為本件分割共有物之考量。是上開調查證人之請求，並無必要，
    應予駁回。
七、綜上所述，原審所採行如附圖所示方案一之分割方法，將上訴人壬○○等四人分
    得部分則依其所陳意願保持共有，並就各該共有人及其被繼承人謝得之地上權分
    別辦理繼承登記後如附表所示轉載於其所取得部分之土地上，其判決核無不合，
    上訴論旨指摘原判決不當，聲明求為廢棄改判，非有理由，應予駁回。
據上論結：本件上訴為無理由，依民事訴訟法第四百四十九條第一項、第七十八條、
第八十五條第一項判決如主文。
中      華      民      國    九十二    年      一      月    二十九    日
~B1民事第一庭審判長法  官  林陳松
~B2                法  官  李寶堂
~B3                法  官  鄭金龍
右為正本係照原本作成。
如對本判決上訴，須於收受判決送達後二十日內向本院提出上訴書狀，其未表明上訴
理由者，應於提出上訴後二十日內向本院提出上訴理由書（須按他造人數附具繕本）
，並繳納送達用雙掛號郵票拾份（每份拾肆元）。
上訴時應提出委任律師或具有律師資格之人之委任狀；委任有律師資格者，另應附具
律師及格證書及釋明委任人與受任人有民事訴訟法第四百六十六條之一第一項但書或
第二項（詳附註）所定關係之釋明文書影本。
~B                書記官  林桂鳳
中      華      民      國    九十二    年      一      月    二十九    日
附註：
民事訴訟法第四百六十六條之一（第一項、第二項）
對於第二審判決上訴，上訴人應委任律師為訴訟代理人。但上訴人或其法定代理人具
有律師資格者，不在此限。
上訴人之配偶、三親等內之血親、二親等內之姻親，或上訴人為法人、中央或地方機
關時，其所屬專任人員具有律師資格並經法院認為適當者，亦得為第三審訴訟代理人
。
                                                                        Ｙ


司法院資訊處製作；財團法人民間司法改革基金會備份。
